【裁判字號】    98,判,1474
【裁判日期】    981210
【裁判案由】    徵收補償
【裁判全文】
最  高  行  政  法  院  判  決
                                      98年度判字第1474號
上  訴  人  甲○○
            戊○○
            己○○
            丙○○
            乙○○
            丁○○
共      同
訴訟代理人  劉師婷律師
被 上訴 人  花蓮縣政府
代  表  人  庚○○
上列當事人間徵收補償事件，上訴人對於中華民國97年3月26日
臺北高等行政法院94年度訴字第2489號判決，提起上訴，本院判
決如下：
    主  文
上訴駁回。
上訴審訴訟費用由上訴人負擔。
    理  由
一、緣上訴人所有坐落花蓮縣新城鄉○○段85-73、85-74、85-7
    5、85-76、85-77及85-78號等6筆土地（下稱系爭土地），
    位於國道東部公路蘇澳花蓮段（新城鄉）工程徵收範圍內，
    經需地機關交通部臺灣區國道新建工程局（下稱國工局）報
    請內政部以民國（下同）92年8月25日臺內地字第092006169
    6號核准徵收。被上訴人乃以92年9月25日府地價字第092010
    69620號為徵收之公告，並於同日以府地價字第09201069622
    號函（下稱原處分）通知上訴人。上訴人以徵收補償地價與
    國工局於92年7月10日召開協議價購會議（下稱價購會議）
    時協議之地價不符，於92年10月20日提出陳情（視為異議）
    ，並循序提起行政訴訟。
二、本件上訴人於94年8月3日向原法院起訴時，係以內政部為被
    告，其聲明為「撤銷訴願決定及原處分」，經原法院裁定命
    補正，上訴人於94年8月17日補正被告為被上訴人，惟95年6
    月27日再更正被告為內政部，其聲明更正為「撤銷徵收處分
    」；96年8月14日聲明再更正為「確認內政部之徵收處分違
    法」；嗣於96年10月23日以內政部及被上訴人為被告，聲明
    則為「先位聲明：訴願決定及內政部之徵收處分均撤銷，訴
    訟費用由被告內政部負擔。備位聲明：訴願決定及原處分均
    撤銷，訴訟費用由被上訴人負擔。」，原法院就內政部部分
    以上訴人之訴不合法為由裁定駁回；就被上訴人部分則以上
    訴人之訴無理由而駁回。經查，所謂預備之合併之訴乃指同
    一原告對同一被告為理論上不相容之數個請求，原告預慮其
    所提之某訴無理由，同時提起不能併存之他訴，以備先位之
    訴無理由時，得就預備之聲明受有理由之判決而言。本件上
    訴人之訴雖有無法併存之先位聲明及備位聲明，然係分別對
    內政部及被上訴人為請求，故僅屬一般之訴之合併，原審亦
    分別裁判，本院即無庸就先、備位為審酌，是以本件僅就被
    上訴人之部分為審理，合先敘明。
三、上訴人於原審起訴主張：(一)系爭土地係被上訴人於內政部核
    准徵收後，自上訴人所有坐落花蓮縣新城鄉○○段85、85-6
    8、85-69、85-70、85-71、85-72號土地（下稱分割前北埔
    段土地）分割而出，而分割前北埔段土地92年1月公告土地
    現值每平方公尺分別為新臺幣（下同）1,131元、1,023元、
    1,093元、1,214元、1,087元及1,114元，故價購會議通知所
    附徵購用地歸戶清冊載明補償地價及加成補償費係按分割前
    北埔段土地之公告現值加7成，上訴人未表示反對，顯已達
    成合致，被上訴人自應受此拘束；然被上訴人卻以其他地主
    反對為由，報請內政部於92年8月25日核准徵收系爭土地後
    ，囑託該管登記機關辦理國道徵收將分割前北埔段土地逕為
    分割，致系爭土地公告現值每平方公尺皆僅餘540元，被上
    訴人再於同年9月25日按分割後之公告現值公告徵收，造成
    上訴人損害，實有違誠信原則及信賴保護原則，依被上訴人
    93年2月10日、3月23日對國工局之函文亦可知，被上訴人自
    認本件徵收補償有違信賴保護原則。(二)平均地權條例施行細
    則第23條第1項雖規定分割前後地價之總和應相等，惟行政
    程序法第10條亦明定行政機關行使裁量權，不得逾越法定之
    裁量範圍，並應符合法規授權之目的。故行政機關並非只要
    求分割前後地價總和相等，即可恣意抬高未徵收部分土地之
    地價，以大幅降低徵收部分土地地價。況依內政部訂頒之地
    價調查估計規則（下稱地價查估規則）第18條第2項規定，
    劃設不同地價區段係以地價有「顯著差異」為前提，而分割
    前北埔段土地地價並無顯著差異，不符上開劃設不同地價區
    段之條件。被上訴人就系爭土地之地價增減有利害關係，卻
    於內政部核准徵收後，濫用分割權限，不當降低徵收部分之
    土地公告現值，違反地價查估規則第18條第2項、行政程序
    法第10條之規定及比例原則，而有裁量濫用之情。(三)上訴人
    原有完整土地得自由利用、處分，因國工局辦理國道東部公
    路蘇澳花蓮段（新城鄉）工程需用系爭土地，被上訴人逕予
    分割，且經徵收土地之公告現值較分割前北埔段土地之公告
    現值下跌將近一半，對上訴人顯失公平，亦與公法上之平等
    原則有違，違反憲法第15條人民財產權應予保障之意旨等語
    ，求為判決訴願決定及原處分均撤銷。
四、被上訴人則以：(一)花蓮地政事務所依地價查估規則第18條第
    2項規定，就鄰接省道台九線之土地，以臨接道路第1筆土地
    及臨街深度50公尺劃設一般路線區段（60地價區區地
    價1,600元/平方公尺），裡地部分另劃為一般地價區段（61
    地價區區地價540元/平方公尺）。分割前北埔段土地
    皆跨越60及61地價區段，每筆宗地地價係依地價查估規則第
    23條第1項第3款規定，分別按各該地價區段面積比例計算宗
    地地價，於92年1月1日公告土地現值後，因辦理國道徵收於
    同年9月9日逕為分割增加系爭土地，被上訴人以92年9月25
    日府地價字第09201069620號公告徵收時，即依平均地權條
    例施行細則第23條規定辦理分割改算，另國工局92年6月26
    日國工局地字第0920012255號開會通知單所附之國道高速公
    路用地協議價購暨徵收補償說明資料七、1及土地徵收條例
    第30條與土地徵收條例施行細則第30條規定，按分割改算後
    之公告土地現值加7成補償，而非以價購會議時之協議價辦
    理補償，自為合法。惟考量國工局於辦理協議價購時，提供
    之土地公告現值較高（即分割前尚未改算之地價），被上訴
    人仍建請國工局召開專案會議以解決此爭議，經該局以93年
    3月19日國工局地字第0930005394號函確認本件並無信賴保
    護原則之適用，上訴人主張原處分有違地價查估規則及信賴
    保護原則乙節，顯不足採。(二)系爭土地之公告現值降低，係
    因土地分割改算所致，並非因平均地權條例第46條規定所作
    例行性之評定而降低，上訴人主張應按價購會議之協議價為
    徵收補償，尚無足採等語，資為抗辯，求為判決駁回上訴人
    在原審之訴。
五、原審斟酌全辯論意旨及調查證據之結果，以：(一)系爭土地於
    92年7月協議價購時，其公告現值固較92年9月逕為分割後為
    高，然被上訴人於92年9月25日公告徵收（原判決第19頁第1
    3行誤為92年10月26日）後，系爭土地之公告土地現值既未
    依平均地權條例第46條規定為評定，亦無評定結果徵收補償
    地價降低之情事，被上訴人依土地徵收條例第30條第2項及
    其施行細則第30條第1項規定與花蓮縣地價及標準地價評議
    委員會91年第3次會議評定結果，以徵收公告期滿（即92年
    10月26日）之次日起算15日之92年公告土地現值加7成補償
    ，並無違誤。(二)上訴人所有分割前北埔段85、85-68、85-69
    、85-70、85-71、85-72號土地鄰接省道台九線，花蓮縣花
    蓮地政事務所依地價查估規則第18條第2項規定，以臨街道
    路深度50公尺劃設為一般路線價區段（即第60號地價區段）
    ，92年期區段地價為1,600元/平方公尺，裡地部分另劃為一
    般地價區段（即第61號地價區段），92年期區段地價為540
    元/平方公尺。分割前北埔段土地皆跨越第60號地價區段及
    第61號地價區段，其92年期公告土地現值每平方公尺分別為
    1,070元、893元、893元、964元、983元、1,070元。因分割
    前北埔段土地部分位於國道東部公路蘇澳花蓮段（新城鄉）
    工程徵收範圍內，花蓮地政事務所依平均地權條例施行細則
    第23條及土地分割改算地價原則逕予分割併改算地價並無違
    誤，系爭土地全部位於第61號地價區段，依92年期公告土地
    現值均為540元/平方公尺，被上訴人依該公告地價為補償依
    據，並無不合。(三)觀之地籍參考圖，系爭土地距省道台九線
    最遠，其地價依常情不可能與分割後臨接省道台九線50公尺
    內之新城鄉○○段85、85-68、85-69、85-70、85-71、85-7
    2號等6筆土地（下稱分割後北埔段土地）相近，且劃分地價
    區段時，系爭土地地價區段雖無買賣實例，但依情況相似之
    新城鄉第77、166地價區段及吉安鄉第28、64地價區段之買
    賣實例之價格推估，臨接省道台九線50公尺內之分割後北埔
    段土地確實顯著較高，有區段地價格報告表在卷可憑，地價
    查估規則第18條第2項規定劃設「繁榮街道路線價區段」、
    「一般路線價區段」之條件，僅以「地價現況之差異」為考
    量，無庸考量未來國道東部公路蘇澳花蓮段公路開通後，系
    爭土地公告現值是否可能提高之情事，此與市地重劃之情形
    顯有不同，上訴人主張原處分違反地價查估規則第18條之規
    定，顯不足採。(四)系爭土地雖因分割劃設一般地價區致公告
    現值下降，然上訴人原保有之分割後北埔段土地現值則相對
    提高，符合平均地權條例施行細則第23條第1項之規定，上
    訴人實質上並無損失，故花蓮地政事務所依地價查估規則第
    18條第2項規定，劃設不同地價區段並計算分割後之土地現
    值，並無何違反比例原則可言。上訴人雖不服徵收補償價額
    之查處情形，但土地徵收條例第22條第2項僅規定縣主管機
    關「得」提請地價評議委員會復議，故就上訴人關於土地現
    值之補償爭議，被上訴人縱未提請地價評議委員會復議，依
    法尚無違誤。至協議價購之人員是否未告知徵收時土地現值
    會降低？其是否僅為形式協議價購而未為實質協議？均屬徵
    收處分是否違法之問題，與本件補償金額計算之爭議無涉，
    難謂補償處分違反比例原則。(五)花蓮地政事務所辦理土地分
    割地價改算作業，既係依據平均地權條例施行細則第23條、
    地價查估規則第18條第2項及處分時之土地分割改算地價原
    則為之，即未違反信賴保護原則；國工局於辦理協議價購前
    ，通知各土地所有權人參加該會議通知內附各需用土地工程
    徵購用地歸戶清冊所附記之地價，並非行政處分，該清冊中
    並註明「本清冊地價資料僅供參考」，並無足使各土地所有
    權人發生信賴表現，尚不生信賴利益遭受損害之問題。另兩
    造其餘攻擊防禦方法均與本件判決結果不生影響，故不逐一
    論述等詞，資為論據。因將訴願決定及原處分均予維持，駁
    回上訴人之訴。
六、本院查：
  (一)上訴人所有分割前北埔段土地，因位於國道東部公路蘇澳花
    蓮段（新城鄉）工程徵收範圍內，92年1月公告土地現值每
    平方公尺分別為1,070元、893元、893元、964元、983元及1
    ,070元，需地機關國工局於92年7月10日與土地所有權人舉
    行價購會議，通知所附徵購用地歸戶清冊載明補償地價及加
    成補償費係按上開公告現值加7成，嗣因部分地主反對致未
    價購成立，乃報請內政部以92年8月25日臺內地字第0920061
    696號核准徵收；花蓮地政事務所依地價查估規則第18條第2
    項規定將徵收之系爭土地逕為分割，併就鄰接省道台九線之
    土地，以臨接道路第1筆土地及臨街深度50公尺劃設一般路
    線區段（60地價區區地價1,600元/平方公尺），裡地
    部分另劃為一般地價區段（61地價區區地價540元/平
    方公尺），致系爭土地公告現值每平方公尺皆僅餘540元，
    被上訴人再於同年9月25日按分割後之公告現值，以府地價
    字第09201069620號公告徵收，並以原處分通知上訴人等情
    ，為原審經調查證據及辯論後依法認定之事實。
  (二)上訴意旨略以：(1)依地價查估規則第18條第2項規定，劃設
    不同地價區段係以地價有「顯著差異」為前提，茍地價並無
    顯著差異，縱使土地距離已開闢之道路遠近不一，亦不得恣
    意劃分不同地價區段，原判決既認系爭地價區段「無買賣實
    例」，復認鄰接省道台九線之分割後北埔段土地市價確實顯
    著較高，有判決理由矛盾之違法。(2)原判決未說明新城鄉第
    77、166地價區段及吉安鄉第28、64地價區段與系爭土地究
    係如何「情況相似」，逕以上開地價區段之買賣實例之價格
    推估臨接省道台九線50公尺內之分割後北埔土地市價確實顯
    著較高，亦有判決不備理由之違法。(3)原判決認定劃設不同
    地價區段之條件，毋庸考量未來國道公路開通後，系爭土地
    公告現值可能提高之情事，顯然忽略道路公共建設計畫對於
    地價之影響；另原判決認定分割後各宗土地之現值總和與分
    割前之現值相等，上訴人並無實質損失，花蓮地政事務所劃
    設不同地價區段並無違反比例原則，所認均有悖於論理及經
    驗法則之違法。(4)原判決認定協議價購情形係「徵收處分是
    否違法」之問題，與本件補償金額計算之爭議無涉而認補償
    處分無違反比例原則乙節，有判決不備理由之違法。(5)原判
    決未就被上訴人曾發函自承違反信賴保護原則部分表示意見
    ，逕認本件未違反信賴保護原則，有判決不備理由之違法。
  (三)按，徵收處分之權責機關在於內政部，至補償費之決定與核
    發則由土地與改良物所屬之主管機關縣（市）政府為之，故
    二者屬不同之行政處分，觀之土地徵收條例等規定自明；再
    ，依土地徵收條例第11條規定，需用土地人申請徵收土地或
    土地改良物前，除國防、交通、水利、公共衛生或環境保護
    事業，因公共安全急需使用土地未及與土地所有權人協議者
    外，應先與所有權人協議價購或以其他方式取得；所有權人
    拒絕參與協議或經開會未能達成協議者，始得申請徵收，故
    原判決以上訴人所為「內政部為徵收處分前未經協議價購，
    故屬不合法」之主張係徵收處分是否合法之範疇，核與本件
    補償費之爭議無涉，並認補償處分無違比例原則，即無不合
    。上訴人主張原判決有判決不備理由之違法，核屬無據，先
    與敘明。次按，按「（第1項）被徵收之土地，應按照徵收
    當期之公告土地現值，補償其地價。在都市計畫區內之公共
    設施保留地，應按毗鄰非公共設施保留地之平均公告土地現
    值，補償其地價。（第2項）前項徵收補償地價，必要時得
    加成補償；其加成補償成數，由直轄市或縣（市）主管機關
    比照一般正常交易價格，提交地價評議委員會於評議當年期
    公告土地現值時評定之。」、「本條例第30條第1項所稱徵
    收當期之公告土地現值，指徵收公告期滿次日起算第15日之
    公告土地現值。但徵收公告後，公告土地現值依平均地權條
    例第46條規定評定，加成補償成數依本條例第30條第2項規
    定評定，評定結果徵收補償地價降低者，仍按徵收公告時之
    徵收補償地價補償。」，土地徵收條例第30條、同法施行細
    則第30條第1項分別定有明文。另平均地權條例第46條及同
    法施行細則第23條第1項亦規定：「直轄市或縣(市)政府對
    於轄區內之土地，應經常調查其地價動態，繪製地價區段圖
    並估計區段地價後，提經地價評議委員會評定，據以編製土
    地現值表於每年1月1日公告，作為土地移轉及設定典權時，
    申報土地移轉現值之參考；並作為主管機關審核土地移轉現
    值及補償徵收土地地價之依據。」、「已規定地價之土地分
    割時，其分割後各宗土地之原規定地價或前次移轉申報現值
    、最近1次申報地價及當期公告土地現值之總和，應與該土
    地分割前之地價數額相等。」。又「已開闢道路及其二側或
    一側帶狀土地，其地價與一般地價有顯著差異者，…．劃設
    繁榮街道路線價區段○○○街道以外已開闢之道路，鄰接該
    道路之土地，其地價顯著較高者，得於適當範圍劃設一般路
    線價區段。」、「宗地單位地價之計算方法如下：一屬於繁
    榮街道路線價區段之土地，由直轄市或縣（市）地政機關依
    繁榮街道路線價區段宗地單位地價計算原則計算。二其他地
    價區段之土地，以區段地價作為宗地單位地價。三、跨越二
    個以上地價區段之土地，分別按各該區段之面積乘以各該區
    段地價之積之和，除以宗地面積作為宗地單位地價。…」、
    「一為利於直轄市、縣（市）政府執行平均地權條例施行細
    則第24條第1項規定，辦理土地分割後各宗土地之當期公告
    土地現值、原地價（原規定地價、前次移轉現值）、最近一
    次申報地價改算，特訂定本原則。」，復為依土地法施行法
    第40條授權制定之地價查估規則第18條第2項、第23條及土
    地分割改算地價原則第1點所明定。
  (四)本件上訴人所有之分割前北埔段土地因部分土地屬國道東部
    公路蘇澳花蓮段（新城鄉）之工程徵收範圍內，雖國工局曾
    於92年7月10日以該土地分割前之公告現值加7成與土地所有
    權人進行價購，然因部分土地所有權人反對致價購未成，乃
    改以徵收方式為之，則被上訴人即依相關程序辦理補償。又
    上開土地經內政部於92年8月25日核准徵收，花蓮地政事務
    所於92年9月9日依職權逕為分割出系爭土地，並依地價查估
    規則、土地分割改算地價原則，重新核算系爭土地之公告現
    值並通知上訴人，被上訴人再於92年9月25日為徵收及補償
    費之公告，並通知上訴人，此有卷附之內政部核准徵收函、
    被上訴人之徵收公告、花蓮地政事務所函文及分割後之土地
    登記簿謄本、地籍圖謄本等可稽（見原處分卷附件2-4、附
    件7-9，訴願卷第50-61頁）。準此，系爭土地徵收公告期滿
    次日起算第15日之公告土地現值為540元/平方公尺，被上訴
    人以之為據並依地價評議委員會決議加7成為補償，自無不
    法。原判決予以肯認，另以：依國工局於辦理協議價購前通
    知各土地所有權人之會議通知內附各需用土地工程徵購用地
    歸戶清冊已註明「本清冊地價資料僅供參考」，故無足使各
    土地所有權人發生信賴表現，不生人民信賴利益遭受損害問
    題。稽之，國工局業已於價購會議當天告知與會之所有權人
    ：「…爾後土地核准徵收時，部分土地如位於高速公路路權
    內土地，需辦理分割作業，屆時地價依法需再重新分算，確
    切之土地或土地改良物應補償之費額，應以花蓮縣政府徵收
    公告之數額為準…」，此有價購會議記錄可稽，該紀錄亦函
    送各所有權人（見原處分卷附件13），亦無違誤。至被上訴
    人雖曾於93年2月10日及3月23日發文國工局請其審慎考慮是
    否依其於價購會議所提之現值作為補償（見原審卷第134、
    135頁），然因土地徵收之補償費係由需地機關支付，故該
    函僅係轉達上訴人之陳情意旨，縱使以「基於信賴保護原則
    及政府威信」之用詞，亦與上訴人所謂之「被上訴人自承違
    反信賴保護原則」有間，縱使原判決就此未表示意見，亦不
    影響判決結果。再，交通建設之改良是否影響提高周遭土地
    之價值，依一般經驗法則，應視事後該項交通建設之使用是
    否帶動開發而定，且屬未來不可預知之情事，故因徵收而分
    割之土地價值之改算，自不將之考慮在內，上訴人主張原判
    決違背經驗及論理法則，亦無可取。
  (五)綜上所述，原判決將訴願決定及原處分予以維持，並已明確
    論述其得心證之理由，對上訴人在原審之主張如何不足採之
    論證取捨等事項，亦均有詳為論斷，所述理由與主文亦無適
    得其反之情形，並無判決理由不備或矛盾之情事；其所適用
    之法規與該案應適用之現行法規並無違背，與解釋判例亦無
    牴觸，並無所謂判決不適用法規或適用不當等違背法令之情
    形。又證據之取捨與當事人所希冀者不同，致其事實之認定
    亦異於該當事人之主張者，不得謂為原判決有違背法令之情
    形，上訴人對於業經原判決詳予論述不採之事項再予爭執，
    ，要難謂為原判決有違背法令之情形。上訴論旨，仍執前詞
    ，指摘原判決違背法令，求予廢棄，為無理由，應予駁回。
七、據上論結，本件上訴為無理由。依行政訴訟法第255條第1項
    、第98條第1項前段、第104條，民事訴訟法第85條第1項前
    段，判決如主文。
中    華    民    國    98    年    12    月    10    日
                    最高行政法院第七庭
                        審判長法官  藍  獻  林
                              法官  廖  宏  明
                              法官  張  瓊  文
                              法官  姜  素  娥
                              法官  林  文  舟
以  上  正  本  證  明  與  原  本  無  異
中    華    民    國    98    年    12    月    10    日
                              書記官  賀  瑞  鸞


司法院資訊處製作；財團法人民間司法改革基金會備份。
